【裁判字號】    88,訴,1056
【裁判日期】    890211
【裁判案由】    返還不當得利等
【裁判全文】
臺灣屏東地方法院民事判決  八十八年度訴字第一○五六號
    原      告  美商宏泰產物保險股份有限公司
                              .
    法定代理人  戊○○      住.
    訴訟代理人  甲○○律師
    被      告  乙○○      住.
                丁○○      住.
    兼右二人之
    法定代理人  丙○○      住.
右當事人間返還不當得利等事件，本院判決如左：
    主      文
被告應連帶給付原告新台幣壹佰貳拾肆萬零參佰捌拾柒元，及自民國八十八年十二月
二十五日起至清償日止，按年息百分之五計算之利息。
訴訟費用由被告連帶負擔。
本判決第一項於原告以新台幣捌拾萬元為被告供擔保後，得為假執行。
    事      實
甲、原告方面：
一、聲明：求為判決如主文第一項所示；並願供擔保，請准宣告假執行。
二、陳述：
    （一）訴外人洪誠茂於民國八十八年一月十六日二十一時許，將車牌號碼臨二四
          二六五四號大貨車逆向停放在屏東市○○路八十一之二號前之車道，以操
          作其改裝之車上舞台，適訴外人洪秀卿駕駛車牌號碼ＰＨＨ─二一三號之
          重型機車，行經該處時因煞車不及而撞及大貨車左側門板，致訴外人洪秀
          卿腹部鈍傷併肝裂傷，延至八十八年二月二日六時五十分傷重不治死亡，
          訴外人洪誠茂並經鈞院依業務過失致人於死判處有期徒刑八個月。
    （二）訴外人洪秀卿於八十八年一月一日向原告投保機車強制責任險，故當洪秀
          卿因右述車禍事故身亡後，財政部要求原告必須給付保險金，故原告乃給
          付一百二十四萬零三百八十七元之保險金予訴外人洪秀卿之繼承人即共同
          被告丙○○、乙○○及丁○○。然強制汽車責任保險法第二條及保險法第
          九十條對於責任保險之定義為：「責任保險人於被保險人對於第三人，依
          法應負賠償責任而受賠償之請求時，負賠償之責」；又強制汽車保險乃在
          於責任保險，其立法目的在於填補被保險人對第三人所造成之損害，因此
          ，就強制汽車責任保險之被保險人本身損害，並非在保險之範圍內，自不
          在保險公司賠償之範圍，簡言之，強制汽車責任保險之被保險人自身之傷
          害，乃傷害保險之範疇，並非強制汽車責任保險所欲涵蓋之對象，而訴外
          人洪秀卿並未向原告投保任何傷害或死亡險，故原告對於洪秀卿之繼承人
          自無任何理賠之義務。雖造成洪秀卿死亡之大貨車並未投保任何汽車責任
          險，然此強制汽車保險法對此設有特別補償金之制度，其第三十八條第一
          項第二款規定：「汽車交通事故發生時受害人或其繼承人因未能依本法規
          定向保險人請求給付保險金者，得在相當於本法規定之保險金額範圍內，
          向特別補償基金請求補償之」，本件造成訴外人洪秀卿死亡之大貨車因未
          投保汽車強制責任險造成洪秀卿之繼承人無法依據該法請求保險金，惟其
          仍可透過特別補償基金請求之，然均非應由原告負擔該義務，被告既無法
          律上之原因受有前開利益，顯構成不當得利，為此，爰依民法第一百七十
          九條之規定，提起本件訴訟。
三、證據：提出相驗屍體證明書、本院八十八年度交訴字第一一號刑事判決書、要保
          書暨保險證、存證信函、汽車險賠償同意書、汽車險賠款收據、委託書、
          戶籍謄本及台灣省高屏澎區行車事故鑑定委員會鑑定意見書各一紙為證。
乙、被告方面：
一、聲明：請求駁回原告之訴。
二、陳述：對於原告主張訴外人洪秀卿於前揭時地騎乘重型機車撞及訴外人洪誠茂所
          違規停放於路旁之大貨車，造成洪秀卿傷重死亡，嗣後，洪秀卿之繼承人
          即共同被告向洪秀卿所投保強制機車責任險之原告索賠一百二十四萬零三
          百八十七元等事實，均自認之，惟以原告既為保險人自應對洪秀卿之死亡
          負給付保險金義務等語茲為抗辯。
    理    由
一、本件原告起訴主張訴外人洪誠茂於八十八年一月十六日二十一時許，將車牌號碼
    臨二四二六五四號大貨車逆向停放在屏東市○○路八十一之二號前，適訴外人洪
    秀卿駕駛車牌號碼ＰＨＨ─二一三號之重型機車，行經該處時因煞車不及而撞及
    大貨車左側門板，致其傷重死亡，因洪秀卿於八十八年一月一日向原告投保機車
    強制責任險，故當洪秀卿死亡後，財政部要求原告必須給付保險金，故原告乃給
    付一百二十四萬零三百八十七元之保險金予洪秀卿之繼承人即被告丙○○、乙○
    ○及丁○○，然所謂強制責任險所保險之標的為被保險人對於第三人之責任，並
    非被保險人自身之死亡或傷害，足見原告對於洪秀卿之死亡毋庸負任何義務，被
    告受領前開金錢顯然無法律上之原因而受有利益，為此爰依民法第一百七十九條
    不當得利之法則請求被告返還上開金錢。被告則以原告既為保險人自應對洪秀卿
    之死亡負給付保險金之義務云云茲為抗辯。
二、訴外人洪誠茂於八十八年一月十六日二十一時許，疏未注意違反規定將車牌號碼
    臨二四二六五四號大貨車逆向停放在屏東市○○路八十一之一號前之車道，適訴
    外人洪秀卿駕駛之車牌號碼ＰＨＨ─二一三號重型機車沿屏東市○○路由東向西
    行駛至該處時亦未注意車前狀況，竟因煞車不及而撞及大貨車左側門板，致洪秀
    卿腹部鈍傷併肝裂傷，延至八十八年二月二日六時五十分許傷重不治死亡，洪秀
    卿於八十八年一月一日向原告投保強制機車責任險，洪秀卿死亡後，其繼承人即
    其夫丙○○、其子女乙○○及丁○○共同向原告請求給付保險金一百二十四萬零
    三百八十七元，此原告於八十八年十月一日已給付完畢等事實，為被告所自認，
    並業據原告提出本院八十八年度交訴字第一一號刑事判決、強制機車責任保險要
    保書、保險證、戶籍謄本、汽車險賠款同意書及賠償收據等件為證，故堪信原告
    主張為真實。
三、原告主張洪秀卿所投保者為責任險，並非傷害或死亡險，故應非於該項保險所承
    保之範圍一節。經查：本件訴外人洪秀卿向原告投保者乃係屬於強制機車責任險
    ，並無其他死亡或傷害險等事實，為被告所自認，並業經原告提出強制汽車責任
    保險要保書及保險證等件為證，故堪信原告主張為真實。然按所謂責任保險之功
    能在於賠償被保險人因法律或契約之規定而對他人負有損害賠償責任時所產生之
    損害。而我國於八十八年一月一日頒布機車亦適用強制汽車責任險之規定，故強
    制機車責任險既屬責任保險，其目的即在保障被保險人受第三人損害賠償之請求
    時，得以因有保險契約之保障而免除其對第三人之賠償責任，故保險人之賠償範
    圍自以被保險人對第三人之賠償責任範圍為依歸。如前所述，原告與訴外人洪秀
    卿所簽定者屬於強制機車責任險，故其所承保之範圍僅限於洪秀卿因使用該機車
    造成第三人之損害時所負之損害賠償義務，並不包括洪秀卿本人之傷害或死亡，
    而本件洪秀卿因車禍事故致死，其本身之傷害及死亡並不在本保險契約之承保範
    圍內，故被告自不得爰依雙方之保險契約向原告請求上開賠償，原告給付前開一
    百二十四萬零三百八十七元，並無法律上之原因，故其爰依民法第一百七十九條
    之規定，請求被告返還前開一百二十四萬零三百八十七元及自起訴狀繕本送達翌
    日起即八十八年十二月二十五日起至清償日止，按年息百分之五計算之利息，於
    法有據，應予准許之。
四、假執行之宣告：原告陳明願供擔保，請准宣告假執行，經核並無不合，爰酌定相
    當之金額供擔保後，得為假執行。
五、據上論結：本件原告之訴為有理由，依民事訴訟法第七十八條及第三百九十條第
    二項之規定，判決如主文。
中      華      民      國      八十九      年      二    月    十一    日
                                  台灣屏東地方法院民事第一庭
~B法      官  田玉芬
右為正本係照原本作成。
如不服本判決，應於送達後廿日內，向本院提出上訴狀。
~B法院書記官  許水生
中      華      民      國      八十九      年      二    月    十四    日


司法院資訊處製作；財團法人民間司法改革基金會備份。
